臺灣嘉義地方法院民事判決　　　　　　　 95年度訴字第510號
原　　　告　戊○○
訴訟代理人　楊漢東律師
複　代理人　丁○○
被　　　告　丙○○
訴訟代理人　蔡碧仲律師
　　　　　　陳怡禎律師
　　　　　　陳振榮律師
複　代理人　陳偉展律師
　　　　　　甲○○
上列當事人間請求損害賠償事件，本院於民國96年10月17日言詞
辯論終結，判決如下：
  主  文
被告應將坐落嘉義市○○段二五五之六四號土地上如附圖A所示
面積零點三六平方公尺之地上物拆除，並不得為妨害原告通行坐
落嘉義市○○段二五五之六四號土地、同段二五五之六五號土地
之行為。
訴訟費用由被告負擔。
本判決於原告以新臺幣貳拾玖萬伍仟元供擔保後，得假執行。
  事實及理由
一原告主張：原告以訴外人即公司股東張郁熙名義，於民國92年
  9月12日與訴外人李東洋等人簽立買賣契約書（下稱甲契約）
  ，向李東洋等人買受坐落嘉義市○○段255之11號等共14筆土
  地、同段256之10號、246之18號土地及其上建物，因認土地除
  前臨大馬路外，又可經由同段255之64號、255之65號土地（下
  稱系爭255之64號、255之65號土地）對外通行，增加土地利用
  價值，乃以較高價格購買，且因有通行之必要，乃於甲契約第
  13條約定：出賣人應同意及負責承買人之道路通行權，道路地
  號為255之64及255之65等，是通行系爭255之64號、255之65號
  土地之約定為甲契約之一部分，且所買受之不動產並經登記為
  原告所有。嗣出賣人李東洋等人欲出賣系爭255之64號、255之
  65號土地，被告有意買受，原告為免價格惡性競爭，同意讓被
  告買受，且李東洋等人因前已同意提供系爭25 5之64號、255
  之65號土地予原告通行使用，被告需承擔此項義務，遂以較便
  宜之價格出賣予被告，被告亦同意繼續提供系爭255之64號、2
  55之65號土地予原告所有之同段255之45號、255之65號土地（
  下稱系爭255之45號、255之65號土地，現255之45號土地合併
  為同段255之125號、255之65號土地合併為同段25 6號）通行
  使用，是被告於94年3月26與李東洋等人所簽立之買賣契約書
  （下稱乙契約）第2條乃約定：承買人同意本案依現況通路使
  用，本案土地已於92年9月12日與張郁熙定有道路通行權，承
  買人願意承受此義務等語，被告並於94年3月26日簽立同意書
  （下稱系爭同意書），附於乙契約之後。故被告提供系爭255
  之64號、255之65號土地予原告通行使用，為甲、乙契約主契
  約約定之一部分，為第三人利益契約，兩造間之權利義務附屬
  於甲、乙契約，並非無償。然被告竟於系爭255之64號土地上
  設置如嘉義市地政事務所（下稱嘉義地政）96年8月9日嘉地二
  字第0960007483號函檢附之複丈成果圖（下稱附圖）A所示面
  積0.36平方公尺之地上物，妨害原告通行，爰依甲契約、乙契
  約、系爭同意書之約定，提起本訴。聲明：被告應將系爭255
  之64號土地上如附圖A所示面積0.36平方公尺之地上物拆除，
  並不得為妨害原告通行系爭255之64號、255之65號土地之行為
  ，並願供擔保請求宣告假執行。
二被告則以：系爭255之64號、255之65號土地係住宅區建築用地
  ，並非道路用地，不提供道路及其他公共使用，且原告所有系
  爭255之45號、255之63號土地面臨文雅街，與公路相鄰，並非
  袋地，無通行系爭255之64號、255之65號土地必要。又原告於
  系爭255之64號、255之65號土地旁搭設圍籬，顯見已無通行必
  要。且原告將系爭255之64號、255之65號土地規劃為其新建房
  屋之綠地，違約為收益使用及權利濫用。另因現被告欲利用系
  爭255之64號、255之65號土地作停車場使用，依民法第472條
  第1款之規定，以95年10月25日答辯狀送達，終止兩造間之使
  用借貸契約，原告已無通行權利等語置辯。聲明：原告之訴駁
  回。
三下列事項為兩造所不爭執，堪信屬實：
 (一)系爭255之64號、255之65號土地係被告所有。
 (二)簽立甲契約、乙契約、系爭同意書時，系爭255之64、255之6
   5號土地供作道路使用。
 (三)被告簽立系爭同意書，同意提供系爭255之64、255之65號土
   地供系爭255之63、255之45號土地所有權人即原告之通行使
   用。
 (四)被告設置如附圖A所示面積0.36平方公尺之地上物，造成系爭
   255之63、255之45號土地無法經此對外通行。
四兩造爭執事項：(一)被告同意原告通行系爭255之64、255之65號
  土地係屬無償使用借貸契約或為甲契約及乙契約買賣條件之一
  ，而有對價關係？被告以終止使用借貸為由，拒絕拆除上開地
  上物有無理由？(二)原告請求被告拆除上開地上物，有無理由？
  茲論述如下：
 (一)被告同意原告通行系爭255之64、255之65號土地係屬無償使
   用借貸契約或為甲契約及乙契約買賣條件之一，而有對價關
   係？被告以終止使用借貸為由，拒絕拆除上開地上物有無理
   由？
  1.按以契約訂定向第三人為給付者，要約人得請求債務人向第
    三人為給付，其第三人對於債務人亦有直接請求給付之權，
    民法第269條第1項定有明文，此即通說所謂之第三人利益契
    約，即當事人一方（要約人）約定使他方（債務人）向第三
    人給付，第三人因而取得直接請求給付權利之契約，又稱利
    他契約。
  2.經查，原告主張：訴外人張郁熙於92年9月12日與訴外人李
    東洋等人簽立甲契約，向李東洋等人買受坐落嘉義市○○段
    255之11號等共14筆土地、同段256之10號、246之18號土地
    及其上建物，甲契約第13條約定：出賣人應同意及負責承買
    人之道路通行權，道路地號為255之64及255之65等，且所買
    受之不動產並經登記為原告所有，又被告於94年3月26日與
    訴外人李東洋等人簽立乙契約，買受系爭255之64號、255之
    65號土地，乙契約第2條約定：承買人同意本案依現況通路
    使用，本案土地已於92年9月12日與張郁熙定有道路通行權
    ，承買人願意承受此義務，被告並於94年3月26日簽立系爭
    同意書，附於乙契約之後，載明被告取得系爭255之64、255
    之65號土地所有權後，同意系爭255之45號、255之63號土地
    所有權人即原告繼續通行使用等事實，業據原告提出甲契約
    、乙契約、系爭同意書為證，復為被告所不爭執，信屬實在
    。足見被告同意提供系爭255之64號、255之65號土地予原告
    通行，乃基於其與訴外人李東洋所簽立乙契約及系爭同意書
    之約定，且訴外人李東洋依甲契約之約定，負有使承買人通
    行系爭255之64及255之65號土地之義務，再綜觀乙契約、系
    爭同意書約定意旨，堪認以由第三人即原告對被告行使此項
    權利，較諸僅由訴外人李東洋等人對被告行使者，更能符合
    訂約之目的，故依前揭規定，足認被告與訴外人李東洋所為
    此項約定，乃屬第三人利益契約甚明。又證人乙○○到庭具
    結證稱：伊是李東洋之媳婦，清楚甲、乙契約締約過程，伊
    確定被告購地價金，有因道路通行權導致價格較便宜，因被
    告需將土地給原告使用，故以公告地價加4成即一般道路徵
    收價格出賣，比較便宜，與被告訂約時，約定被告需提供原
    告通行，當時被告並簽立同意書，土地供道路使用已有10、
    20年時間等語，被告對前揭證言亦表示無意見（見本院96年
    3月6日言詞辯論筆錄），是證人乙○○之證詞，應堪採認，
    足見被告與訴外人李東洋等人合意，以減少買賣價金資為被
    告同意提供系爭255之64號、255之65號土地予原告通行之對
    價甚明。從而，被告辯稱：被告同意原告使用系爭255之64
    號、255之65號土地，係無償之使用借貸關係，尚屬無據。
  3.按貸與人因不可預知之情事，自己需用借用物者，貸與人得
    終止契約，民法第472條第1款固定有明文。然被告依乙契約
    、系爭同意書約定，負有提供系爭255之64號、255之65號土
    地予原告通行之法律關係，並非無償之使用借貸契約，已如
    前述，則被告以欲利用系爭255之64號、255之65號土地作停
    車場使用，而依民法第472條第1款之規定，以95年10月25日
    答辯狀送達終止使用借貸契約，辯稱原告已無通行系爭255
    之64號、255之65號土地之權利云云，委不足取。
(二)原告請求被告拆除上開地上物，有無理由？
  1.本件被告提供系爭255之64號、255之65號土地予原告通行之
    法律關係，為第三人利益契約，已如前述，是原告自得請求
    被告不得在其所有系爭255之64號、255之65號土地上營建或
    為其他妨礙原告通行之行為。又被告於系爭255之64號土地
    上營建如附圖A所示面積0.36平方公尺之地上物，且此地上
    物造成系爭255之63、255之45號土地無法經此對外通行等事
    實，已如前述，復經本院會同嘉義地政測量人員勘驗現場屬
    實，製有勘驗筆錄及附圖可證，並有現場照片4幀附卷可佐
    。從而，附圖A所示地上物既妨礙原告之通行，則原告請求
    被告拆除，自屬有據。
  2.至被告雖辯稱：系爭255之64號、255之65號土地非道路用地
    ，不提供道路及其他公共使用，原告所有系爭255之45號、2
    55之63號土地面臨文雅街，與公路相鄰，無通行系爭255之6
    4號、255之65號土地必要，且原告於系爭255之64號、255之
    65號土地旁搭設圍籬，顯見已無通行必要，又原告將系爭25
    5之64號、255之65號土地規劃為其新建房屋之綠地，違約為
    收益使用及權利濫用等情。然查：(1)系爭255之64號、255之
    65號土地已供作道路使用10年、20年，已據證人乙○○證述
    如前，且被告簽立乙契約、系爭同意書時，系爭255之64、2
    55之65號土地原即供作道路使用，亦為被告所不爭執，故被
    告既簽立乙契約、系爭同意書，同意繼續以系爭255之64號
    、255之65號土地供通行之用，則被告辯稱：系爭255之64號
    、255之65號土地非道路用地，不提供道路及其他公共使用
    云云，自屬無據。(2)被告係基於契約約定而同意提供系爭25
    5之64號、255之65號土地予原告作通行使用，核與原告之土
    地是否為袋地無涉，故被告辯稱原告所有系爭255之45號、2
    55之63號土地面臨文雅街，與公路相鄰，無通行必要云云，
    尚難為有利被告之認定。(3)原告於系爭255之64號、255之65
    號土地旁搭設圍籬乙節，固為原告所不爭執，然原告主張其
    於圍籬上另設置一道門，可由該道門通行系爭255之64號、2
    55之65號土地之事實，亦為被告所不爭執，並據原告提出該
    圍籬照片在卷可稽（見原告96年9月20日陳報狀第4幀照片）
    ，應堪認定，是原告既可經由該道門通行系爭255之64號、
    255之65號土地，則被告以原告設置圍籬，已無通行之必要
    ，尚難憑採。(4)被告辯稱原告將系爭255之64號、255之65號
    土地規劃為其新建房屋之綠地等情，固據其提出廣告文宣1
    本（見被告95年11月28日陳報狀附件二，外放）為證，然此
    節縱令屬實，原告亦僅列為該廣告文宣之內容，實際並未在
    系爭255之64號、255之65號土地為何行為，復為被告所自陳
    （見本院96年10月17日言詞辯論），故尚難遽認原告有何違
    反約定之使用行為。
  3.綜上，原告主張被告應提供系爭255之64號、255之65號土地
    供原告通行，被告應將附圖A所示面積0.36平方公尺之地上
    物拆除，並不得為妨害原告通行系爭255之64、255之65號土
    地之行為，為有理由，應予准許。
五原告陳明願意供擔保，請求宣告假執行，經核並無不合，爰酌
  定相當之擔保金額，併准許之。
六本件事證已臻明確，兩造其餘之攻擊或防禦方法，經本院斟酌
  後，認與本判決之結果不生影響，爰不一一論述，附此敘明。
七據上論結，本件原告之訴為有理由，依民事訴訟法第78條、第
  390條第2項，判決如主文。
中　　華　　民　　國　　96　　年　　10　　月　  31　　日
                  民事第二庭  法  官　蘇雅慧
正本係照原本作成。
如不服本判決，應於送達後20日內，向本院提出上訴狀並表明上
訴理由，如於本判決送達前提起上訴者，應於判決送達後10日內
補提上訴理由書（須附繕本）。
中　　華　　民　　國　　96　　年　　10　　月　  31　　日
                              書記官　劉昀匊
